臺灣臺北地方法院民事判決　　　　　　 98年度簡上字第616號
上　訴　人　莊忠華
訴訟代理人　江燦元
上　訴　人　張逸勳原名張逸.
被上訴人　　葉幸慧
上列當事人間侵權行為損害賠償事件，上訴人對於民國98年8月
31日本院臺北簡易庭98年度北簡字第11299號第一審判決提起上
訴，經本院於民國100年1月5日言詞辯論終結，判決如下：
    主  文
上訴駁回。
第二審訴訟費用由上訴人連帶負擔。
    事實及理由
壹、程序方面
（一）按訴訟標的對於共同訴訟之各人必須合一確定者，共同訴
      訟人中一人之行為有利益於共同訴訟人者，其效力及於全
      體，民事訴訟法第56條第1項第1款前段定有明文。又民法
      第275條規定連帶債務人中之一人受確定判決，而其判決
      非基於該債務人之個人關係者，為他債務人之利益，亦生
      效力，故債權人以各連帶債務人為共同被告提起給付之訴
      ，被告一人提出非基於其個人關係之抗辯有理由者，對於
      被告各人即屬必須合一確定，自應適用民事訴訟法第56條
      第1項之規定（最高法院33年上字第4810號判例參照）。
      本件原審判決上訴人莊忠華及張逸勳（原名張逸）應連
      帶給付被上訴人新臺幣（下同）10萬元及自民國97年10月
      31日起至清償日止，按年息5%計算之利息，僅上訴人莊忠
      華提起上訴，經核其上訴理由，如否認被上訴人已交付共
      計10萬元之顧問費等語，屬非基於其個人關係之抗辯，對
      於張逸勳即屬必須合一確定，揆諸前揭說明，就本件上訴
      人莊忠華上訴部分之效力自應及於未聲明上訴之張逸勳，
      爰併列張逸勳為上訴人，合先敘明。
（二）又本件上訴人張逸勳未於言詞辯論期日到場，核無民事訴
      訟法第386條所列各款情形，應依被上訴人之聲請，由其
      一造辯論而為判決。
貳、實體部分：
一、被上訴人起訴主張：
（一）上訴人莊忠華為冠亞企業管理顧問有限公司（下稱冠亞公
      司）負責人，上訴人張逸勳則為冠亞公司職員，上訴人2
      人均明知渠等並不具備律師資格，竟自89年起，意圖營利
      並基於共同之概括犯意聯絡，向被上訴人自稱律師，可為
      被上訴人及被上訴人個人所經營之權興企業有限公司（下
      稱權興公司）提供各項法律服務，致被上訴人陷於錯誤，
      而以每3年顧問費5萬元之代價，委任冠亞公司擔任法律顧
      問，迨於92年間委任期滿後，被上訴人復又再支付3年期
      之顧問費。惟上開期間，上訴人均未妥適處理被上訴人委
      任之法律事務，其中委任處理被上訴人與億通航運股份有
      限公司間之損害賠償事宜，上訴人竟疏未辦理，致被上訴
      人之損害賠償請求權罹於時效而無法求償賠償金額80,820
      元；另委任處理被上訴人與唐曼萍即樂翻天商行間之假扣
      押事件，上訴人亦疏未辦理，致被上訴人無法求償，受有
      債權額303,962元之損害。是上訴人2人所犯詐欺及違反律
      師法之行為，已致被上訴人受有損害，為此，爰依侵權行
      為損害賠償之法律關係，請求上訴人連帶賠償法律顧問費
      及委任處理事務之損害合計484,782元。
（二）按被上訴人係借用夫婿即訴外人郭振祺之支票（華僑銀行
      新莊分行，嗣併入花旗（台灣）銀行）2紙、面額均為5萬
      元，以支付系爭顧問費予上訴人，是實際付款人係被上訴
      人個人，而非被上訴人所經營之權興公司，上訴人莊忠華
      所經營之冠亞公司亦未開立統一發票予權興公司，故被上
      訴人方為犯罪之被害人，並依法以個人名義提起訴訟。又
      上訴人莊忠華亦於96年1月11日在本院地檢署供稱其收取
      「兩年五萬五的僱問費」，有本院檢察署95年偵字第2373
      7號偵察卷足憑，查此金額雖與事實未必相符，惟上訴人
      業承認其有收費，足證其所辯稱未收取款項云云，均乃虛
      構。
（三）聲明：上訴人應連帶給付被上訴人484,782元及自起訴狀
      繕本送達翌日起至清償日止，按年息5%計算之利息。
二、上訴人莊忠華則抗辯：
（一）被上訴人雖主張其所經營之權興公司自89年間即委託冠亞
      公司為顧問，並以被上訴人之夫華僑銀行的支票支付10萬
      元之顧問費，且曾於電話中與上訴人莊忠華、張逸勳等確
      認已收到10萬元云云，惟經上訴人查核後並未發現公司帳
      上有系爭10萬元之顧問費，而被上訴人就上開主張亦未提
      出確切之電話對話記錄、錄音，或傳訊被上訴人之夫出庭
      作證及提供其於華僑銀行往來帳戶之支票明細表，以證其
      說，故應不足採信。
（二）又冠亞公司自89年起即不間斷為權興公司提供服務，殊不
      論上訴人為其服務之事項是否違法，上訴人付出之勞務早
      已超過權興公司所支付之顧問費代價，是被上訴人應無損
      害存在。退步言之，縱有損害，其實際受損害者亦為權興
      公司而非被上訴人，是被上訴人主張因上訴人之侵權行為
      受有損害，而請求上訴人負損害賠償責任，為無理由。
（三）並聲明：被上訴人之訴駁回。
三、上訴人張逸勳則抗辯：被上訴人主張顧問費部分應由其提供
    繳款證明，況縱有交付系爭顧問費，亦非上訴人個人收取款
    項，上訴人並無獲取利益等語。並聲明：被上訴人之訴駁回
    。
四、原審為被上訴人部分勝訴之判決，命上訴人應連帶給付被上
    訴人10萬元及自97年10月31日起至清償日止，按年息5%計算
    之利息，並駁回被上訴人其餘請求，上訴人就原審判決對其
    不利部分不服，提起上訴，並聲明：（1）原判決廢棄。（2
    ）被上訴人第一審之請求及假執行之聲請均駁回。被上訴人
    則聲明：上訴駁回。
五、得心證之理由：
（一）查被上訴人主張上訴人莊忠華為冠亞公司之負責人，上訴
      人張逸勳則為冠亞公司之職員，上訴人莊忠華、張逸勳2
      人均未取得律師資格，然自89年間起，上訴人莊忠華、張
      逸勳2人對外均稱上訴人莊忠華具有律師資格身份，並共
      同以冠亞公司及冠亞法律事務所名義對外招攬客戶，被上
      訴人因此陷於錯誤，以為上訴人莊忠華擁有律師資格具有
      律師專業能力，能對被上訴人為專業之法律事務協助，乃
      分別於89年間及92年3月間以權興公司名義委任上訴人莊
      忠華擔任權興公司企業法律顧問之事實，業據被上訴人提
      出企業法律顧問證書、冠亞公司律師函為證；上訴人2人
      並未爭執上訴人莊忠華為冠亞公司之負責人，上訴人張逸
      勳為冠亞公司之職員，上訴人莊忠華並未取得律師資格，
      且上訴人莊忠華自89年間起，即擔任權興公司之企業法律
      顧問之事實；而上訴人2人因上述違反律師法事實，業經
      臺灣高等法院以97年度上易字第2555號刑事判決上訴人莊
      忠華共同連續意圖為自己不法之所有，以詐術使人將本人
      之物交付，處有期徒刑10月，被上訴人張逸勳共同連續意
      圖為自己不法之所有，以詐術使人將本人之物交付，處有
      期徒刑5月，如易科罰金，以銀元三百元即新台幣九百元
      折算一日確定，經本院調閱臺灣高等法院97年度上易字第
      2555號卷核閱屬實；另上訴人2人於本件上訴程序，也未
      爭執上訴刑事案件判決確定違反律師法之事實；是被上訴
      人之上述主張事實，自可信為真實。
（二）上訴人雖否認有收受10萬元顧問費之事實；然查，上訴人
      莊忠華既自89年間起，即擔任權興公司之企業法律顧問，
      已如上述，迄至被上訴人於95年6月23日向臺灣臺北地方
      法院檢察署檢察官提起上訴人違反律師法告訴，已經長達
      6年，有被上訴人刑事告訴狀在臺灣臺北地方法院檢察署
      95年度他字第5292號卷內可據；又上訴人張逸勳曾於大安
      分局調查筆錄中陳述：「（問）葉幸慧於何時聘請冠亞企
      業管理公司為法律顧問？費用多少？（答）於89年間起，
      但是她聘請冠亞為法律顧問時，不是我處理的，但是以後
      葉幸慧小姐公司的事情，都是我在處理，最後2年顧問費
      是新台幣5萬5000元，之前的我並不知道。」等語（見臺
      灣臺北地方法院檢察署95年度他字第5292號卷第99頁），
      上訴人莊忠華於大安分局調查筆錄亦陳述權興公司是十幾
      年的客戶等語（見臺灣臺北地方法院檢察署95年度他字第
      5292號卷第102頁）；上訴人莊忠華亦曾陳述：「（問）
      告訴人（葉幸慧）的費用收取多少？（答）兩年五萬五的
      顧問費。沒有其他費用。有包括調解他跟其他公司糾紛的
      問題」等語（見臺灣臺北地方法院檢察署95年度偵字第23
      737號卷96年1月11日訊問筆錄），足證被上訴人所主張曾
      交付委任法律顧問費用予上訴人之事實，應為真實。本院
      再審酌上述刑事案件之告訴人之一劉秀鳳，於上述刑事案
      件偵查及審判程序進行中均陳述其以晟齊實業有限公司名
      義與上訴人莊忠華簽訂企業法律顧問聘任書，聘任期間自
      94年6月1日起至96年5月31日止，聘任酬金費用為5萬元等
      語，有劉秀鳳之告訴狀、偵查及審判筆錄在上述刑事卷內
      可據，更有冠亞公司製作以晟齊實業有限公司為買受人之
      統一發票1紙在刑事卷內可稽，上訴人亦不否認劉秀鳳所
      為給付2年法律顧問費5萬元之陳述；據此，顯見上訴人所
      收取法律顧問費用，2年期間之顧問費用約在5萬元至5萬5
      千元間，則被上訴人主張自89年間迄至95年間止，給付10
      萬元作為委任上訴人莊忠華為法律企業顧問費用之事實，
      自屬真實，而可以採信。
（三）上訴人雖又抗辯被上訴人冠亞公司自89年起即不間斷為權
      興公司提供服務，上訴人付出之勞務早已超過權興公司所
      支付之顧問費代價，被上訴人應無損害存在，且被上訴人
      係以權興公司名義支付對價作為權興公司委任上訴人莊忠
      華為顧問，縱認有損害，其實際受損害者亦為權興公司而
      非被上訴人，是被上訴人主張因上訴人之侵權行為受有損
      害，而請求上訴人負損害賠償責任，為無理由云云。經查
      ，被上訴人對上訴人提起上述刑事告訴，告訴內容即已明
      確陳述係其個人因遭上訴人詐騙，而支付法律顧問費用之
      情，有被上訴人之刑事告訴狀在上述刑事案件偵查卷內可
      據（見臺灣臺北地方法院檢察署95年度他字第5292號卷）
      ，且由上訴人張逸勳受被上訴人所委託處理之事務，其中
      如被上訴人與訴外人李正平間因金錢借貸關係所成立之協
      議書，係被上訴人個人與訴外人李正平之借貸關係，與權
      興公司無涉，有被上訴人與訴外人李正平93年12月25日協
      議書1份在上述刑事案件偵查卷內可據（見臺灣臺北地方
      法院檢察署95年度5292號卷第110頁），顯見被上訴人所
      委託上訴人處理之法律相關事務，不僅限於權興公司之業
      務相關，尚包括被上訴人個人之事務，因此，被上訴人主
      張係以個人支付上訴人顧問費用等語，即非無據；況且，
      本院再審酌，被上訴人係因誤信上訴人莊忠華有律師資格
      ，能提供律師專業之法律諮詢服務，方聘任上訴人莊忠華
      為權興公司之企業法律顧問，受騙者乃係自然人之被上訴
      人，上訴人因此陷於錯誤而交付對價予上訴人，受損害者
      自亦為被上訴人個人，至於被上訴人為權興公司之負責人
      ，其支付對價為權興公司聘任法律顧問，被上訴人與權興
      公司間之內部分擔費用關係，要不影響被上訴人因受騙而
      交付聘任法律顧問之對價予上訴人，因此遭受損害之事實
      ；故上訴人抗辯受損害者為權興公司非被上訴人，尚未可
      採。另上訴人雖另抗辯曾付出勞務，但依據刑事案件內所
      附上訴人張逸勳所提出冠亞公司應收帳款對帳單所示（見
      臺灣臺北地方法院檢察署95年度5292號卷第91頁），有如
      「公司抄錄」、「代查戶籍謄本郵資」、「代查戶籍謄本
      規費」、「代刻大小章」、「催收函」、「呈報」等應收
      費用，顯見冠亞公司對於辦理權興公司或被上訴人之委辦
      事務，仍有收取一定之必要費用，非全然無對價，況且，
      被上訴人聘任上訴人莊忠華擔任法律顧問，既係因相信上
      訴人莊忠華有律師資格，能提供專業律師之法律諮詢服務
      ，然上訴人莊忠華既無律師資格，亦未舉證證明其所從事
      法律服務，具有專業律師資格之水準，故上訴人所為勞務
      給付，並未符合兩造間約定之法律顧問服務內容，上訴人
      等同於未履行契約義務，如何能謂被上訴人已經獲得上訴
      人服務之利益，故上訴人此部分之抗辯，亦無理由。
（四）按因故意或過失，不法侵害他人之權利者，負損害賠償責
      任。故意以背於善良風俗之方法，加損害於他人者亦同。
      民法第184條第1項有所明文。又數人共同不法侵害他人之
      權利者，連帶負損害賠償責任。民法第185條前項亦有規
      定。查上訴人莊忠華、張逸勳2人明知莊忠華不具律師資
      格，卻對外均稱上訴人莊忠華具有律師資格身份，並共同
      以冠亞公司及冠亞法律事務所名義對外招攬客戶，致使被
      上訴人因此陷於錯誤，誤以為上訴人莊忠華擁有律師資格
      並具有律師專業能力，能提供律師專業之法律服務，乃分
      別於89年間及92年3月間以權興公司名義委任上訴人莊忠
      華擔任權興公司企業法律顧問，並分別交付5萬元共計10
      萬元之聘任顧問對價予上訴人之事實，已如上述，則上訴
      人之上述行為，自已構成對被上訴人之共同侵權行為，被
      上訴人自得對其因上訴人之侵權行為所造成之財產上損失
      10萬元，請求上訴人共同負連帶負賠償責任，故被上訴人
      此部分之請求，自屬有據。
（五）綜上所述，被上訴人基於侵權行為之規定，請求上訴人應
      連帶給付被上訴人10萬元及自起訴狀繕本送達被上訴人之
      翌日起至清償日止，按年息5%計算之遲延利息，即屬有據
      應予准許。原審為被上訴人勝訴之判決，於法並無不合。
      上訴人上訴意旨指摘原判決不當，求予廢棄改判，為無理
      由，應予駁回其上訴。
六、本件判決基礎已臻明確，兩造其餘攻擊防禦方法及舉證，於
    判決結果無影響，毋庸一一論列，附此敘明。
七、據上論結，本件上訴為無理由，依民事訴訟法第436條之1第
    3項、第463條、第385條第1項、第449條第1項、第78條、第
    85條第2項，判決如主文。
中    華    民    國   100    年    1     月    21    日
                  民事第二庭  審判長法  官  張松鈞
                                    法  官  林玲玉
                                    法  官  陳杰正
以上正本係照原本作成。
本判決不得上訴。
中    華    民    國   100    年    1     月    21    日
                                    書記官  王怡屏